臺灣高等法院民事判決
109年度上字第312號
上  訴  人  林逢春  
訴訟代理人  陳成志律師
            邱靖芳律師
被上 訴 人  范文海  
訴訟代理人  宋正一律師
上列當事人間請求清償債務事件，上訴人對於中華民國109年1月
10日臺灣新北地方法院108年度訴字第2582號第一審判決提起上
訴，並為訴之追加，本院於110年1月26日言詞辯論終結，判決如
下： 
    主  文
上訴及追加之訴並追加部分假執行聲請均駁回。
第二審（含追加之訴）訴訟費用由上訴人負擔。
    事實及理由
壹、程序方面：
    按第二審訴之變更或追加，非經他造同意，不得為之。但請
    求之基礎事實同一者，不在此限，民事訴訟法第446條第1項
    、第255條第1項第2款定有明文。本件上訴人在原審依民法
    第474條第1項、第478條、第179條規定，請求被上訴人給付
    新臺幣（下同）300萬元本息，嗣於本院追加民法第540條、
    第541條規定為請求權基礎，其訴雖有追加，惟追加之訴與
    原訴所涉及上訴人於民國（下同）103年1月6日轉帳新臺幣
    （下同）300萬元至被上訴人帳戶之基礎事實同一，核與前
    揭規定相符，應予准許。
貳、實體方面：
一、上訴人主張：被上訴人於103年1月6日向上訴人借款300萬元
    ，未約定利息及還款期限，上訴人並於同日經由國泰世華商
    業銀行股份有限公司（下稱國泰世華銀行）轉帳300萬元至
    被上訴人同銀行之帳戶。上訴人於108年9月11日以台北三張
    犁郵局第786號存證信函催告被上訴人，惟被上訴人迄未清
    償，被上訴人應返還借款300萬元。如法院認兩造消費借貸
    不成立，且兩造無委任關係或委任關係無效，則被上訴人確
    實收到300萬元且無法律上原因，並致上訴人受有損害，被
    上訴人應返還所受利益300萬元。另如法院認兩造消費借貸
    不成立，且兩造確有委任關係，上訴人已用書狀向被上訴人
    為終止委任之意思表示，而被上訴人於委任關係之報酬及支
    出均為0元，被上訴人應返還預付報酬300萬元。爰依民法第
    474條第1項、第478條、第179條、第540條、第541條規定，
    求為命被上訴人應給付上訴人300萬元，及自108年9月24日
    起至清償日止，按年息5％計算利息之判決。
二、被上訴人則以：上訴人對兩造間有消費借貸合意並未提出任
    何證據以實其說，自難僅憑有轉帳300萬元之情事，遽認兩
    造間有消費借貸契約存在。兩造相識多年，上訴人於102年1
    2月間委任被上訴人研究分析香港股票、協助上訴人於元大
    證券股份有限公司（原名元大寶來證券股份有限公司，下稱
    元大證券）開立香港股票交易帳戶、提供香港股票最新投資
    資訊，並代理上訴人向元大證券為香港股票買賣交易。嗣被
    上訴人透過元大證券北三重分行營業員即證人莊靜芬協助上
    訴人開立帳號OOOO0000000號帳戶，並經上訴人出具委任授
    權暨受任承諾書（代理買賣、交割）（下稱系爭授權書），
    授權被上訴人代為進行相關交易，上訴人轉帳之300萬元實
    係上訴人委任被上訴人處理香港股票投資事宜之報酬，上訴
    人亦自承因此獲利達1700萬元，被上訴人自無不當得利情事
    等語，資為抗辯。
三、本件經原審判決駁回上訴人之訴，上訴人不服提起上訴，並
    上訴聲明：⑴原判決廢棄。⑵被上訴人應給付上訴人300萬元
    ，及自108年9月24日起至清償日止，按年息5％計算之利息。
    ⑶願供擔保，請准宣告假執行。被上訴人則答辯聲明：⑴上訴
    及追加之訴均駁回。⑵如受不利判決，願供擔保請准宣告免
    為假執行。。
四、兩造不爭執之事實：
  ㈠上訴人於103年1月6日經由國泰世華銀行轉帳300萬元至被上
    訴人同銀行之帳戶，並有國泰世華銀行取款憑證、存款憑證
    、存摺明細可證（見原審卷第13至19頁）。
　㈡兩造於103年3月3日簽具系爭授權書，約定上訴人授權被上訴
    人全權代理上訴人與元大證券為商品交易（包括本國及外國
    有價證券或其他金融商品）委託買賣、辦理交割等事宜，並
    有系爭授權書可證（見原審卷第119頁）。
五、得心證之理由：
  ㈠上訴人依民法第474條第1項、第478條規定，請求被上訴人給
    付300萬元，有無理由？
　⒈按當事人主張有利於己之事實者，就其事實有舉證之責任，
    民事訴訟法第277條本文定有明文。次按稱消費借貸者，於
    當事人間必本於借貸之意思合致，而有移轉金錢或其他代替
    物之所有權於他方之行為，始得當之。是以消費借貸，因交
    付金錢之原因多端，除有金錢之交付外，尚須本於借貸之意
    思而為交付，方克成立。倘當事人主張與他方有消費借貸關
    係存在者，自應就該借貸意思互相表示合致及借款業已交付
    之事實，均負舉證之責任，其僅證明有金錢之交付，未能證
    明借貸意思表示合致者，仍不能認為有該借貸關係存在（最
    高法院98年度台上字第1045號判決意旨採相同見解）。
　⒉上訴人主張被上訴人於103年1月6日向上訴人借款300萬元，
    上訴人於同日經由國泰世華銀行轉帳300萬元至被上訴人同
    銀行之帳戶等情，被上訴人就上訴人於該日經由國泰世華銀
    行轉帳300萬元至被上訴人帳戶乙節並不爭執，惟否認兩造
    間有何消費借貸契約存在，依上說明，上訴人就兩造間借貸
    意思表示合致此一有利於己之事實，應負舉證責任。惟上訴
    人就此表示：消費借貸僅口頭約定，無其他證據（見本院卷
    第179頁）。況且300萬元數額甚鉅，上訴人自稱兩造只是朋
    友，兩造卻未簽立借據，亦未約定何時清償、利息若干，或
    以簽發本票、設定抵押權等方式作為擔保，不符經驗法則。
    而上訴人於103年1月6日轉帳300萬元後，直至5年餘後之108
    年9月11日始向被上訴人催討（有存證信函可稽，見本院卷
    第103、104頁），亦與常情有違。故本件實難認定兩造間有
    何借貸意思表示合致之情，兩造間並不存在消費借貸契約，
    當可認定。從而，上訴人依民法第474條第1項、第478條規
    定，請求被上訴人給付300萬元，自非有理。
　㈡上訴人依民法第179條規定，請求被上訴人給付300萬元，有
    無理由？
  ⒈按無法律上之原因而受利益，致他人受損害者，應返還其利
    益，民法第179條前段定有明文。又不當得利依其類型可區
    分為「給付型之不當得利」與「非給付型不當得利」，前者
    係基於受損人有目的及有意識之給付而發生之不當得利，後
    者乃由於給付以外之行為（受益人、第三人之行為）或法律
    規定或事件本質所成立之不當得利。在「給付型之不當得利
    」，既因自己行為致原由其掌控之財產發生主體變動，則本
    於無法律上之原因而生財產變動消極事實舉證困難之危險，
    自應歸諸主張不當得利請求權存在之當事人負舉證責任。是
    該主張不當得利返還請求權人，應就不當得利之成立要件負
    舉證責任，亦即必須證明其與他方間有給付之關係存在，及
    他方因其給付而受利益致其受損害，並就他方之受益為無法
    律上之原因，舉證證明該給付欠缺給付之目的，始能獲得勝
    訴之判決（最高法院102年度台上字第420號判決意旨採相同
    見解）。　　
　⒉經查，上訴人到庭陳稱：「【當初為何會簽此份文件（指系
    爭授權書）？】因為當初范文海（即被上訴人）介紹我買這
    檔（中國新電信、中國趨勢控股）股票，范文海跟我說我要
    常常跑去大陸廣州，那邊網路會封鎖，那邊下單會比較不方
    便，如果有緊急情況范文海說可以幫我處理，我想想有道理
    ，我才同意」、「（當時下單中國新電信、中國趨勢控股，
    是在哪裡下單？）元大證券北三重分行，我本是在元大證券
    古亭分行已經有帳戶了，是范文海跟我說元大證券北三重分
    行的莊靜芬是他老婆多年的好朋友，去那邊開戶手續費有折
    扣，所以我才跑去那邊…」、「（當初北三重分行帳戶，最
    後獲利是多少錢？）沒有算得很清楚，中國新電信賺了2000
    萬元，中國趨勢控股賠了280萬元」等語（見本院卷第265、
    266頁）。被上訴人到庭陳稱：「【103年1月6日林逢春（即
    上訴人）是否有匯300萬元給你？】有匯300萬元給我酬庸。
    我報林逢春買中國新電信、中國趨勢，我之前跟他討論很久
    」、「（請說明為何林逢春要酬庸給你？）因為我送禮、開
    銷花了好幾十萬元。我跟林逢春有默契，他給我酬庸，我就
    報他這兩支港股」、「（你取得中國新電信、中國趨勢這兩
    支股票的訊息，有無付出其他成本？）有，送禮等」、「（
    所以你是透過送禮取得訊息？）是，還有付出一些紅包」等
    語（見本院卷第267至270頁）。另證人莊靜芬到庭結證稱：
    被上訴人是其客戶，被上訴人介紹上訴人至元大證券北三重
    分行開戶向其買股票，系爭授權書是上訴人開戶時簽立，如
    上訴人委託被上訴人下單就要填寫該份文件，因時間久遠，
    印象中被上訴人有幫上訴人下單1、2次等語明確（見本院卷
    第258至261頁）。再徵諸上訴人於103年1月6日轉帳300萬元
    至被上訴人帳戶，兩造於103年3月3日簽具系爭授權書，上
    訴人主張之消費借貸情事無從證明等情。由上開各情參互以
    觀，足認兩造約定由被上訴人提供值得投資之香港股票予上
    訴人，因被上訴人經由送禮、送紅包取得訊息而有開銷，上
    訴人須給付被上訴人報酬，嗣被上訴人提供中國新電信、中
    國趨勢控股等香港股票予上訴人，上訴人則於103年1月6日
    給付300萬元報酬至被上訴人帳戶。被上訴人並介紹營業員
    即證人莊靜芬予上訴人，上訴人乃至元大證券北三重分行開
    戶，因上訴人去大陸不方便下單，兩造於103年3月3日簽具
    系爭授權書，授權被上訴人可為上訴人下單，被上訴人有為
    上訴人下單1、2次，就中國新電信、中國趨勢控股等香港股
    票，上訴人最後獲利約1700萬元。是被上訴人辯稱：兩造間
    具有委任關係（下稱系爭委任關係），上訴人轉帳之300萬
    元係上訴人委任被上訴人處理香港股票投資事宜之報酬等語
    ，堪予採信。
　⒊上訴人雖主張：系爭委任關係違反證券投資信託及顧問法（
    下稱證券投顧法）第6條第1項之禁止規定，依民法第71條規
    定，當屬無效云云。按證券投顧法第6條第1項規定：「非依
    本法不得經營證券投資信託、證券投資顧問及全權委託投資
    業務」，然證券投顧法第6條第1項規定，僅在禁遏未經核准
    經營證券投資信託、證券投資顧問及全權委託投資業務之行
    為，而非否認該行為之私法效力，乃取締規定，非效力規定
    ，無民法第71條規定之適用。違反上開規定者，僅生行為人
    是否應負同法第107條第1項第1款所定刑事責任之問題，非
    謂該證券投資信託、證券投資顧問或全權委託投資業務之行
    為概為無效（最高法院109年度台上字第995號判決意旨採相
    同見解）。準此，系爭委任關係中由被上訴人提供值得投資
    之香港股票予上訴人，上訴人給付被上訴人報酬等節，即便
    屬證券投顧法第4條第1項規定：「本法所稱證券投資顧問，
    指直接或間接自委任人或第三人取得報酬，對有價證券、證
    券相關商品或其他經主管機關核准項目之投資或交易有關事
    項，提供分析意見或推介建議」之範疇，惟依上說明，證券
    投顧法第6條第1項規定僅為取締規定，非效力規定，無民法
    第71條規定之適用。是上訴人主張：系爭委任關係違反證券
    投顧法第6條第1項之禁止規定，依民法第71條規定，當屬無
    效云云，自非可採。
  ⒋綜上，上訴人於103年1月6日轉帳300萬元至被上訴人帳戶，
    乃系爭委任關係之報酬，非無法律上之原因。故上訴人依民
    法第179條規定，請求被上訴人給付300萬元，亦屬無據。
　㈢上訴人依民法第179條、第540條、第541條規定，請求被上訴
    人給付系爭300萬元，有無理由？　
    上訴人復主張：上訴人已用書狀向被上訴人為終止委任之意
    思表示，而被上訴人於委任關係之報酬及支出均為0元，被
    上訴人應返還預付報酬300萬元云云。然依前所述之系爭委
    任關係內容，再由被上訴人已提供中國新電信、中國趨勢控
    股等香港股票予上訴人，上訴人並於103年1月6日給付300萬
    元報酬至被上訴人帳戶，嗣上訴人至元大證券北三重分行開
    戶，兩造於103年3月3日簽具系爭授權書，就中國新電信、
    中國趨勢控股等香港股票，上訴人最後獲利約1700萬元等情
    以觀，足認被上訴人就系爭委任關係之委任事務業已完成，
    上訴人即無從再終止系爭委任關係。從而，上訴人依民法第
    179條、第540條、第541條規定，請求被上訴人給付系爭300
    萬元，亦無理由。
六、綜上所述，上訴人依民法第474條第1項、第478條、第179條
    規定，請求被上訴人應給付上訴人300萬元，及自108年9月2
    4日起至清償日止，按年息5％計算之利息，核非有據，不應
    准許。原審為上訴人敗訴之判決，及駁回假執行聲請，並無
    不合。上訴意旨指摘原判決不當，求予廢棄改判，為無理由
    ，應予駁回。另上訴人追加依民法第540條、第541條之規定
    為請求部分，亦為無理由，並該部分假執行聲請，併予駁回
    。
七、本件事證已臻明確，上訴人雖聲請調取上訴人在元大證券北
    三重分行帳號全部交易之電話錄音檔，惟系爭委任關係著重
    在由被上訴人提供值得投資之香港股票予上訴人，上訴人則
    給付被上訴人報酬，被上訴人依系爭授權書為上訴人下單次
    數，與本件爭點之認定無直接關連，核無必要，故予駁回，
    至兩造其餘攻擊防禦方法及未經援用之證據，亦與判決之結
    果不生影響，爰不逐一論述，附此敘明。
八、據上論結，本件上訴及追加之訴均為無理由。依民事訴訟法
    第449條第1項、第78條，判決如主文。
中　　華　　民　　國　　110 　年　　2 　　月　　23　　日
                  民事第十庭    
                        審判長法  官  黃嘉烈
                              法  官  邱  琦
                              法  官  張文毓
正本係照原本作成。
如不服本判決，應於收受送達後20日內向本院提出上訴書狀，其
未表明上訴理由者，應於提出上訴後20日內向本院補提理由書狀
（均須按他造當事人之人數附繕本）上訴時應提出委任律師或具
有律師資格之人之委任狀；委任有律師資格者，另應附具律師資
格證書及釋明委任人與受任人有民事訴訟法第466條之1第1項但
書或第2項所定關係之釋明文書影本。如委任律師提起上訴者，
應一併繳納上訴審裁判費。
中　　華　　民　　國　　110 　年　　2 　　月　　23　　日
　　　　　　　　　　　　　    書記官  鄭兆璋